ACORDAO-COMPLETO-2526094

ACÓRDÃO 2378/2022 ATA 15/2022 - SEGUNDA CÂMARA

VISTOS, relatados e discutidos estes autos de aposentadoria, em que se examina, nesta fase processual, pedido de reexame interposto por José Carlos Guasti, ex-servidor do TRF/2ª Região, contra o Acórdão 7817/2021-TCU-Segunda Câmara, de relatoria do Ministro-Substituto Marcos Bemquerer Costa,
ACORDAM os Ministros do Tribunal de Contas da União, reunidos em Sessão da Segunda Câmara, ante as razões expostas pelo Relator e com fulcro no art. 48, c/c os arts. 32 e 33, da Lei 8.443/1992, em: 
9.1. conhecer do pedido de reexame interposto por José Carlos Guasti e, no mérito, negar-lhe provimento;
9.2. dar ciência ao órgão de origem que, caso comprovado ser o interessado beneficiário de decisão judicial transitada em julgado, que lhe assegure a incorporação de quintos no período entre 8/4/1998 e 4/9/2001, observe a modulação de efeitos fixada pelo Supremo Tribunal Federal no RE 638.115, de modo a manter a incorporação imune à absorção por reajustes futuros;
9.3. dar ciência desta deliberação ao recorrente e ao Tribunal Regional Federal da 2ª Região.

Pedido de reexame interposto contra o Acórdão que julgou ilegal a aposentadoria do recorrente.

Segunda Câmara

Tribunal Regional Federal da 2ª Região.

3. Interessados/Responsáveis/Recorrentes:
3.1. Interessados: Gessy Salete de Oliveira (XXX.351.429-XX); Jose Carlos Guasti (XXX.355.687-XX); Maria das Dores Alves Pereira (XXX.089.626-XX).
3.2. Recorrente: Jose Carlos Guasti (XXX.355.687-XX).

13.1. Ministros presentes: Bruno Dantas (Presidente), Augusto Nardes (Relator), Aroldo Cedraz e Antonio Anastasia.
13.2. Ministro-Substituto presente: André Luís de Carvalho.

AUGUSTO NARDES

Ministro-Substituto Marcos Bemquerer Costa.

Adoto como parte integrante deste relatório a instrução transcrita a seguir com os ajustes de forma pertinentes, a qual foi elaborada no âmbito da Secretaria de Recursos (Serur) e cujo encaminhamento teve a anuência do dirigente daquela unidade e do Ministério Público junto ao TCU (peças 23 a 25) :
"INTRODUÇÃO
1. Trata-se de pedido de reexame (peça 17) interposto pelo Sr. José Carlos Guasti, ex-servidor do TRF/2ª Região, por meio do qual se insurge contra o Acórdão 7817/2021-TCU-Segunda Câmara (peça 10) , que teve como relator o Excelentíssimo Senhor Ministro-Substituto Marcos Bemquerer Costa.
1.1 A deliberação recorrida apresenta o seguinte teor:
VISTOS, relatados e discutidos estes autos em que se analisam atos de concessão de aposentadoria deferidos pelo Tribunal Regional Federal da 2ª Região. 
ACORDAM os Ministros do Tribunal de Contas da União, reunidos em Sessão da 2ª Câmara, ante as razões expostas pelo Relator, e com fulcro nos incisos III e IX do art. 71 da Constituição Federal e nos arts. 1º, inciso V, e 39, inciso II, da Lei 8.443/1992, c/c o art. 259, inciso II, do Regimento Interno/TCU, em:
9.1. considerar ilegais as concessões de aposentadoria em favor das Sras. Gessy Salete de Oliveira e Maria das Dores Alves Pereira e do Sr. José Carlos Guasti, negando registro aos correspondentes atos; 
9.2. dispensar o ressarcimento das quantias indevidamente recebidas de boa-fé pelos interessados indicados no subitem precedente, consoante o disposto no Enunciado 106 da Súmula da Jurisprudência do TCU;
9.3. determinar ao Tribunal Regional Federal da 2ª Região, no prazo de 15 (quinze) dias a contar da ciência deste Acórdão, que:
9.3.1. promova o destaque das parcelas de 'quintos/décimos' incorporadas com base em funções comissionadas exercidas entre 8/4/1998 e 4/9/2001, transformando-as em parcela compensatória a ser absorvida por reajustes futuros concedidos nos proventos das Sras. Gessy Salete de Oliveira e Maria das Dores Alves Pereira e do Sr. José Carlos Guasti, nos moldes da decisão do Supremo Tribunal Federal no Recurso Extraordinário 638.115/CE; 
9.3.2 dê ciência do inteiro teor desta Deliberação aos interessados, alertando-os de que o efeito suspensivo proveniente da interposição de possíveis recursos perante o TCU não os exime da devolução dos valores percebidos indevidamente após a respectiva notificação, caso os recursos não sejam providos, encaminhando a este Tribunal, no prazo de 30 (trinta) dias, comprovante da referida ciência.
HISTÓRICO 
2. Conforme consta do ato de peça 4, o recorrente ocupou função comissionada posteriormente ao advento da Lei 9.624/1998, cuja correspondente parcela de quintos foi incorporada aos seus proventos, razão por que foi determinado ao órgão de origem que procedesse à adequação da aludida parcela conforme modulado pelo Supremo Tribunal Federal no âmbito do RE 638.115. 
ADMISSIBILIDADE
3. Reitera-se o exame de admissibilidade efetuado pelo Sar/Serur (peça 18) , ratificado pelo Ministro-Relator João Augusto Ribeiro Nardes (peça 22) , que concluiu pelo conhecimento do pedido de reexame, todavia sem atribuição de efeito suspensivo, nos termos dos artigos 32, I, e 48 da Lei 8.443/1992, c/c os artigos 285, § 2º, e 286, parágrafo único, do RI/TCU.
EXAME DE MÉRITO
4. Delimitação
4.1 Constitui objeto do presente recurso definir se o Acórdão 7817/2021-TCU-Segunda Câmara afrontou o julgamento do RE 638.115/CE.
5. Do direito à incorporação de quintos decorrente do exercício de função comissionada e/ou cargo em comissão, no período entre 8/4/1998 e 4/9/2001 (RE 638.115/CE) 
5.1. O recorrente aduz que é beneficiário de decisão judicial transitada em julgado, que lhe assegura a incorporação de quintos decorrente do exercício de função comissionada e/ou cargo em comissão, no período entre 8/4/1998 e 4/9/2001, com base nos seguintes argumentos:
5.2. Na oportunidade apresento RECURSO, manifestando contrário ao procedimento determinado pelo TCU, tendo em vista que, no que se refere especificamente aos quintos incorporados com base em funções comissionadas exercidas entre 08.04.1998 e 04.09.2001, os servidores do Poder Judiciário Federal do Estado do Espírito Santo possuem Decisão Judicial Transitada em julgado que garante a continuidade do pagamento destas parcelas, nos termos do que foi decido no RE 638.115. Trata-se da Ação Ordinária 2004.50.01.009081-3 que tramitou na 1ª Vara Federal Cível de Vitória, ajuizado pelo Sindicato dos Trabalhadores do Poder Judiciário Federal no Estado do Espírito Santo- SINPOJUFES (sentença, acórdão e certidão do trânsito em julgado anexo) , em que se reconhece o direito à incorporação dos quintos posteriores a 1998. Assim, é fato que, para os quintos de 1998 a 2001, há coisa julgada.
Análise
5.3 Convém, de pronto, transcrever excerto do voto condutor do Acórdão recorrido, que trata da irregularidade em relação aos quintos:
7. Consoante os termos fixados na decisão do Supremo Tribunal Federal no RE 638.115/CE, somente para a hipótese de 'quintos/décimos' recebidos com base em decisão judicial transitada em julgado será indevida a cessação imediata do pagamento e não haverá absorção da parcela por reajustes futuros. 
8. Já nas hipóteses de 'quintos/décimos' recebidos por força de decisão judicial não transitada em julgado ou de decisão administrativa, o pagamento será mantido até sua absorção integral por quaisquer reajustes futuros concedidos aos servidores.
9. Compulsando os atos dos interessados, vê-se que todos possuem incorporações de funções após a data de 8/4/1998 (peças 3, 4 e 5) . 
10. A Sefip ponderou, em relação aos interessados, que a incorporação dos 'quintos/décimos' deferidos com base em funções exercidas após 8/4/1998 teria ocorrido com base em decisão administrativa.
11. De fato, analisando os referidos atos de aposentação, verifico que o pagamento de 'quintos/décimos' em favor dos três interessados decorreu da 'Decisão Administrativa proferida no Processo CJF n. 2004164940, c/c Processo STJ n. 2.389/2002' (cf. peça 3, fl. 4; peça 4, fl. 7; e peça 5, fl.5) . 
12. Nesse contexto, o melhor desfecho será o Tribunal considerar ilegal a concessão de aposentadoria das Sras. Gessy Salete de Oliveira e Maria das Dores Alves Pereira e do Sr. José Carlos Guasti, e negar registro aos correspondentes atos, aplicando-se a orientação fixada no verbete da Súmula/TCU 106 às parcelas indevidamente recebidas pelos interessados. 
13. Outrossim, de conformidade com o art. 262 do Regimento Interno/TCU, importa determinar ao órgão de origem que promova o destaque das parcelas de 'quintos/décimos' incorporadas com base em funções comissionadas exercidas entre 8/4/1998 e 4/9/2001, transformando-as em parcela compensatória a ser absorvida por reajustes futuros concedidos nos proventos, nos moldes da decisão do Supremo Tribunal Federal no Recurso Extraordinário 638.115/CE.
5.4. Ocorre que o recorrente alega haver decisão judicial transitada em julgado favorável à incorporação dos quintos no período entre 8/4/1998 e 4/9/2001. Caso comprovado o trânsito em julgado, bem como ser o recorrente beneficiário da decisão, caberá ao órgão de origem observar a modulação de efeitos fixada pelo Supremo Tribunal Federal no RE 638.115, de modo a manter a parcela de quintos incorporados no referido período.
5.5. Registra-se, por oportuno, que, ainda que comprovado o trânsito em julgado, isto por si só não possui o condão de alterar o julgamento pela ilegalidade do ato, pois que o e. STF deixou assente que a incorporação de quintos no período de 8/4/1998 até 4/9/2001 ofende o princípio da legalidade, nos termos da tese firmada em sede de repercussão geral, Tema 395. Ademais, o provimento judicial somente impede a suspensão dos pagamentos das parcelas indevidas (Acórdão 3842/2020-TCU-Primeira Câmara) .
CONCLUSÃO
6. Da análise de mérito, conclui-se que, relativamente à parcela 'quintos' incorporada no período de 8/4/1998 até 4/9/2001, caso o interessado comprove, perante o órgão de origem, ser beneficiário de decisão judicial transitada em julgado, poderá ser mantida a continuidade dos pagamentos imune à absorção por reajustes futuros, consoante modulação de efeitos fixada pelo Supremo Tribunal Federal no RE 638.115.
6.1. Por conseguinte, deve-se negar provimento ao presente recurso.
PROPOSTA DE ENCAMINHAMENTO
7. Ante o exposto, submetem-se os autos à consideração superior, propondo-se, com fundamento no art. 48 da Lei 8.443/1992:
a) conhecer do recurso e, no mérito, negar-lhe provimento, sem embargo de dar ciência ao órgão de origem que, caso comprovado ser o recorrente beneficiário de decisão judicial transitada em julgado, que lhe assegure a incorporação de quintos no período entre 8/4/1998 e 4/9/2001, observe a modulação de efeitos fixada pelo Supremo Tribunal Federal no RE 638.115, de modo a manter a incorporação imune a absorção por reajustes futuros;
b) informar o recorrente e demais interessados do acórdão a ser proferido, destacando que o relatório e o voto que o fundamentam podem ser acessados por meio do endereço eletrônico www.tcu.gov.br/acordaos."
	É o relatório.

não há.

Procuradora-Geral Cristina Machado da Costa e Silva.

ATOS DE APOSENTADORIA JULGADOS ILEGAIS PELA CONCESSÃO DE QUINTOS APÓS O ADVENTO DA LEI 9.624/1998. NEGATIVA DE REGISTRO. PEDIDOS DE REEXAME. ARGUMENTOS INSUFICIENTES PARA REVER A DECISÃO RECORRIDA. CONHECIMENTO. NEGATIVA DE PROVIMENTO. CIÊNCIA AO ÓRGÃO DE ORIGEM.

APOSENTADORIA (APOS)

Secretaria de Recursos (Serur).

Trata-se de pedido de reexame, em processo de aposentadoria, interposto por José Carlos Guasti, ex-servidor do TRF/2ª Região, contra o Acórdão 7817/2021-TCU-Segunda Câmara de relatoria do Ministro-Substituto Marcos Bemquerer Costa.
2.	 No âmbito da deliberação recorrida, este Tribunal julgou ilegal o ato de aposentadoria do ora recorrente, negando-lhe registro, tendo em vista a concessão de quintos com amparo em funções comissionadas exercidas entre 8/4/1998 e 4/9/2001. 
3.	Foi determinado ainda, no subitem 9.3.1 do acórdão recorrido, que o órgão de origem promovesse o destaque das parcelas de quintos incorporadas com amparo em funções comissionadas exercidas entre 8/4/1998 e 4/9/2001, transformando-as em parcela compensatória a ser absorvida por reajustes futuros concedidos nos proventos dos interessados, nos moldes da decisão do Supremo Tribunal Federal no Recurso Extraordinário 638.115/CE.
4.	Inconformado com a decisão desta Corte, o recorrente alega, de mais relevante, que foi beneficiado pela ação ordinária 2004.50.01.009081-3, que tramitou na 1ª Vara Federal Cível de Vitória, ajuizado pelo Sindicato dos Trabalhadores do Poder Judiciário Federal no Estado do Espírito Santo (SINPOJUFES) (sentença, acórdão e certidão do trânsito em julgado anexo) , em que se reconhece o direito à incorporação dos quintos posteriores a 1998.	
5.	A Secretaria de Recursos (Serur) analisou o pedido de reexame interposto e propôs, com o aval do Ministério Público junto ao TCU (MPTCU) , conhecer e negar-lhe provimento, sem embargo de dar ciência ao órgão de origem que, caso comprovado ser o recorrente beneficiário de decisão judicial transitada em julgado, que lhe assegure a incorporação de quintos no período entre 8/4/1998 e 4/9/2001, observe a modulação de efeitos fixada pelo Supremo Tribunal Federal no RE 638.115, de modo a manter a incorporação imune à absorção por reajustes futuros.
6.	Ratificando despacho exarado à peça 22, conheço do presente recurso e, no mérito, manifesto minha anuência ao encaminhamento uniforme proposto nos autos.
7.	De fato, o entendimento deste Tribunal no âmbito do acórdão recorrido foi fixado com base nas informações disponíveis à época, segundo as quais a referida incorporação teria ocorrido em virtude tão somente de decisão administrativa. 
8.	Não obstante, os fatos trazidos em sede de recurso, dando conta da existência de decisão judicial em favor do interessado, devem ser comprovados junto ao órgão de origem de origem, sendo suficiente, tal providência, para manter a incorporação imune à absorção por reajustes futuros, nos termos da modulação de efeitos fixada pelo Supremo Tribunal Federal no RE 638.115. Assim, não vejo óbices a que seja dada a ciência proposta nos pareceres técnicos, sem necessidade de ajustes na decisão recorrida.
9.	Ainda que haja a comprovação de decisão judicial favorável ao recorrente, no entanto, permanece o julgamento pela ilegalidade do ato, conforme fundamentou a Serur em sua instrução, transcrita no relatório precedente.
	Ante o exposto, voto pela adoção da minuta de acórdão que trago a este Colegiado.	
TCU, Sala das Sessões Ministro Luciano Brandão Alves de Souza, em 17 de maio de 2022.
Ministro JOÃO AUGUSTO RIBEIRO NARDES 
Relator